【裁判字號】    98,訴,818
【裁判日期】    980902
【裁判案由】    撤銷贈與等
【裁判全文】
臺灣士林地方法院民事判決               98年度訴字第818號
原      告  彰化商業銀行股份有限公司
法定代理人  丙○○
訴訟代理人  丁○○
被      告  甲○○
            乙○○
上列當事人間撤銷贈與等事件，本院於民國98年8月24日言詞辯
論終結，判決如下：
    主      文
被告間於民國九十七年九月二十四日就坐落於臺北縣汐止市○○
○段叭嗹港口小段二三０、二三六地號土地應有部分各萬分之六
一及其上同小段一七一八建號建物所有權全部、同小段一七五六
建號建物應有部分萬分之七一所為之贈與行為及所有權移轉行為
應予撤銷。
被告甲○○應塗銷前項土地及建物於民國九十七年十月十三日經
臺北縣汐止地政事務所收件所為之所有權移轉登記。
訴訟費用新臺幣萬仟陸佰柒拾元由被告負擔。被告應賠償原
告所預繳之訴訟費用新臺幣萬仟陸佰柒拾元。
    事實及理由
一、原告起訴主張：訴外人松德景觀工程有限公司（下稱「松德
    公司」）邀同被告乙○○為連帶保證人，先後於民國97年9
    月30日、97年10月1 日及98年1 月6 日各向原告借款新臺幣
    （下同）100 萬元，松德公司與被告乙○○並共同簽發同額
    本票予原告收執，另約定借款期限分別為98年3 月30日、98
    年4 月1 日及98年7 月6 日。詎松德公司屆期竟未清償，松
    德公司及連帶保證人即被告乙○○應即清償所欠本金300 萬
    元及利息、違約金。惟於原告進行訴追程序時，發現被告乙
    ○○竟為避免遭原告聲請強制執行，於97年9 月24日將其所
    有坐落於臺北縣汐止市○○○段叭嗹港口小段230 、236 地
    號土地應有部分各萬分之61及其上同小段1718建號建物所有
    權全部、同小段1756建號建物應有部分萬分之71（下稱「系
    爭不動產」）贈與其配偶即被告甲○○，並於同年10月13日
    辦理移轉登記完畢。被告乙○○所為之行為致其責任財產減
    少，並使其所負之連帶保證債務陷於清償不能或履行顯有困
    難，害及原告之債權，爰依民法第244 條第1 項及第4 項之
    規定，提起本訴等語。並聲明：除訴訟費用額外，如主文所
    示。
二、被告則以：被告乙○○於87年間購買系爭不動產，價款係以
    工作積蓄及向家人借貸支付，93年起為投資松德公司，以系
    爭不動產向原告抵押借款430 萬元，嗣又因利率較低或可貸
    金額較高等因素而先後於94、95年間向新竹商銀及寶華銀行
    轉貸，至97年8 月止尚有貸款本金490 萬17元，被告甲○○
    認為房貸利率較高，乃決定向被告乙○○價購，由被告甲○
    ○向國泰人壽保險公司借款500 萬元，用以清償被告乙○○
    對寶華銀行之欠款，再以被告乙○○前欠借款80萬元支付其
    餘價金，系爭不動產則於97年10月13日移轉登記予被告甲○
    ○，故被告甲○○取得系爭不動產實為買賣，而非贈與，原
    告自不得依民法第244 條第1 項規定，請求撤銷被告間就系
    爭不動產所為之債權及物權行為等語。並聲明：原告之訴駁
    回。
三、兩造不爭執之事實：
  (一)松德公司邀同被告乙○○為連帶保證人，先後於97年9 月30
    日、97年10月1 日及98年1 月6 日各向原告借款100 萬元，
    松德公司與被告乙○○並共同簽發同額本票予原告收執，另
    約定借款期限分別為98年3 月30日、98年4 月1 日及98年7
    月6 日，惟松德公司屆期未清償，松德公司及連帶保證人即
    被告乙○○尚欠本金300 萬元及利息、違約金。
  (二)被告乙○○於97年9 月24日將其所有系爭不動產贈與其配偶
    即被告甲○○，並於同年10月13日辦理移轉登記完畢。
  (三)被告乙○○於95年間向寶華銀行轉貸，至97年8 月止尚有貸
    款本金490 萬17元。被告甲○○則於97年8 月間向國泰人壽
    保險公司借款500 萬元，用以清償被告乙○○對寶華銀行之
    欠款。
四、得心證之理由：
    原告主張被告乙○○將系爭不動產贈與並移轉登記予被告甲
    ○○，係屬無償行為，應依民法第244條第1項規定予以撤銷
    等情，惟為被告所否認，並以前揭情詞置辯。是本件爭點即
    為：被告乙○○將系爭不動產贈與並移轉登記予被告甲○○
    ，是否為無償行為？茲詳述如下：
  (一)稽諸系爭不動產登記謄本記載，被告甲○○受讓系爭不動產
    移轉登記之原因為「夫妻贈與」（本院卷第62至69頁），且
    被告於98年7 月23日本院言詞辯論時陳稱：被告乙○○確實
    於97年10月13日將系爭不動產贈與給被告甲○○，對於松德
    公司有欠款亦不爭執，因伊等希望貸得較低之利率，加上乙
    ○○剛換工作，貸款銀行覺得不穩定，所以希望由甲○○來
    貸款，甲○○才配合辦理等語（本院卷第52頁）。顯見原告
    主張被告乙○○將系爭不動產贈與並移轉登記予被告甲○○
    ，係屬無償行為一節，堪予採信。
  (二)又因被告二人為夫妻，關係密切，財務往來更屬常見，是甲
    ○○邀同乙○○為一般保證人向金融機構借款後，用以清償
    乙○○積欠銀行貸款，其原因不祇借貸一端，且難以僅憑甲
    ○○匯款80萬元予松德公司，即認該80萬元係乙○○所借。
    是被告辯稱被告甲○○向國泰人壽保險公司貸款用以清償被
    告乙○○所欠寶華銀行之貸款490 萬17元，並曾匯款80萬元
    予松德公司，被告二人合意以該570 萬元17元買賣系爭不動
    產等語，尚難憑採。
  (三)按消費借貸之借用人應於約定期限內，返還與所借用物種類
    、品質、數量相同之物，民法第478 條前段定有明文；又所
    謂連帶保證，係指保證人與主債務人就債務之履行，對於債
    權人各負全部給付之責任者而言，是連帶保證債務之債權人
    得同時或先後向保證人為全部給付之請求（最高法院45年臺
    上字第1426號判例、77年度臺上字第1772號判決參照）。松
    德公司尚積欠原告300 萬元及利息、違約金，已如前述，揆
    諸前開規定及說明，松德公司自應與連帶保證人即被告乙○
    ○負連帶清償責任。
  (四)次按債務人所為之無償行為，有害及債權者，債權人得聲請
    法院撤銷之；債權人依第1項或第2項之規定聲請法院撤銷時
    ，得並聲請命受益人或轉得人回復原狀，民法第244條第1項
    、第4項分別定有明文。而債權人依民法第244條規定，撤銷
    債務人所為之無償行為者，須具備下列之條件，(一)為債務人
    所為之法律行為。(二)其法律行為有害於債權人。(三)其法律行
    為係以財產權為目的，至於債務人之法律行為除有特別規定
    外，無論為債權行為抑為物權行為，均非所問（最高法院42
    年度臺上字第323 號判例要旨參照）。所謂債務人之行為有
    損害於債權人之權利，係指債權人之債權，因債務人之行為
    ，致有履行不能或困難之情形而言（最高法院48年臺上字第
    338 號及45年臺上字第1316號判例要旨參照）。本件被告乙
    ○○自97年10月1 日起積欠原告200 萬元及利息、違約金，
    已如前述，且經本院依職權調取松德公司及被告乙○○97年
    度之財產歸戶資料所示，松德公司名下已無財產，被告乙○
    ○名下所餘財產僅有投資松德公司75萬元及亞太電信股份有
    限公司10萬元（本院卷第42、46至47頁），且因松德公司即
    為本件債務之主債務人，現為負債狀態，被告乙○○投資松
    德公司亦無獲利之可能。顯見被告乙○○於對原告負有上開
    連帶保證債務後之97年10月13日將系爭不動產贈與並移轉登
    記予被告甲○○，非但使其責任財產減少，並將使其對原告
    所負之連帶保證債務陷於不能履行或顯有困難，自屬有害及
    原告債權之無償行為。從而，原告於知悉上開事實1 年內，
    依民法第244 條第1 項及第4 項之規定，訴請撤銷被告間贈
    與之債權行為及所有權移轉之物權行為，並請求被告甲○○
    將系爭不動產之所有權移轉登記予以塗銷，均屬於法有據，
    為有理由，應予准許。
五、本件訴訟費用額確定為3萬3,670元（即原告預繳之第一審裁
    判費），並應由被告負擔。故被告應賠償原告所預繳之訴訟
    費用3萬3,670元。
六、本件判決基礎已臻明確，兩造其餘之攻擊防禦方法及訴訟資
    料經本院斟酌後，核與判決不生影響，無一一論述之必要，
    併予敘明。
據上論結，原告之訴為有理由，依民事訴訟法第78條、第85條第
1 項前段，判決如主文。
中    華    民    國    98    年    9     月    2     日
                  民事第二庭  法  官  張國勳
以上正本證明與原本無異。
如對本判決上訴，應於判決送達後20日內向本院提出上訴狀。
中    華    民    國    98    年    9     月    3     日
                              書記官  劉奕湘


司法院資訊處製作；財團法人民間司法改革基金會備份。
